【裁判字號】    99,抗,190
【裁判日期】    990526
【裁判案由】    假處分
【裁判全文】
臺灣高等法院臺中分院民事裁定           99年度抗字第190號
抗  告  人  甲○○
抗  告  人  乙○○
相  對  人  丙○○
訴訟代理人  邱垂勳律師
上列當事人間聲請假處分事件，抗告人對於中華民國99年3月11日
臺灣彰化地方法院99年度全字第3號裁定，提起抗告，本院裁定如
下：
    主  文
抗告駁回。
抗告訴訟費用由抗告人負擔。
    理  由
一、抗告意旨略以：相對人為核准報備為祭祀公業管理人向彰化
    縣永靖鄉公所提供之書面連署名冊有偽造文書、及偽造署押
    等違法情事，雖刑事部分疑似唆使他人偽證而獲判無罪，惟
    抗告人另訴請求確認相對人管理權不存在之民事事件，業經
    原法院97年度訴字第162號判決相對人敗訴，是仍應認相對
    人係不適格之管理人。然因相對人現仍為祭祀公業名義上之
    管理人，且其對祭祀公業之管理基金完全不公佈明細、及使
    用狀況，其中民國78年間祭祀公業曾獲彰化縣政府撥有土地
    補償金新臺幣（下同）400多萬元，當時尚未有合法管理人
    ，相對人遂成立登記祭祀公業財團法人，變更祭祀公業土地
    祀產為財團法人所有，然不知何故該筆款項後竟遭彰化縣政
    府追回，祭祀公業派下員均無人知悉相對人之作為；嗣彰化
    縣政府於95年間亦曾撥土地補助款500多萬元，然業遭相對
    人領取一空，迄今均未交代該筆款項之流向，亦不繳納積欠
    之320萬元土地稅金，致祭祀公業之祀產遭國稅局查封拍賣
    抵償。祭祀公業前於97年間獲永靖鄉農會返還之700餘萬元
    不當得利，亦疑似已遭相對人侵占花用，現又有該農會應返
    還之不當得利400餘萬元入帳，而相對人與其子均早已脫產
    不畏懼民、刑事訴追，正虎視眈眈著手進行掏空祭祀公業之
    管理基金；是本件爭執之法律關係，確有防止發生重大之損
    害、或避免急迫危險情事之必要，抗告人依民事訴訟法第53
    2、538條規定，聲請定暫時狀態之假處分，即屬有據。詎原
    審竟駁回抗告人之聲請，爰提起本件抗告，請求廢棄原裁定
    ，並禁止相對人於兩造間上開確認管理權不存在事件確定前
    ，行使其管理人之職權等語。
二、按當事人於爭執之法律關係，為防止發生重大之損害或避免
    急迫之危險或有其他相類之情形而有必要時，得聲請為定暫
    時狀態之處分。前項裁定，以其本案訴訟能確定該爭執之法
    律關係者為限。民事訴訟法第538條第1項、第2項定有明文
    。又所謂爭執之法律關係，有定暫時狀態之必要者，係指因
    避免重大損害或因其情事，有就爭執之法律關係，定暫時狀
    態之必要而言。至債權人起訴主張之實體上理由是否正當，
    則非屬保全程序之假處分裁定所能審究（最高法院96年度台
    抗字第266號裁定意旨參照）。再按債權人聲請定暫時狀態
    之處分，依同法第538條之4準用第533條、及第526條規定，
    應就其請求及假處分之原因加以釋明，且兩者缺一不可；即
    聲請人除應釋明與債務人間有爭執之法律關係外，尚應提出
    有何防止發生重大之損害、或避免急迫之危險、或有其他相
    類之情形而有必要定暫時狀態處分之原因並釋明之。倘不能
    提出能即時調查之證據以釋明者，即無就爭執之法律關係定
    暫時狀態之必要，於此情形，如非因釋明而有不足時，縱陳
    明願供擔保以代釋明，亦無足以補之，法院自應駁回其聲請
    （最高法院94年度台抗字第792號、94年度台抗字第156號裁
    定意旨參照）。
三、經查：抗告人以相對人為核准報備為祭祀公業管理人，向彰
    化縣永靖鄉公所提供之書面連署名冊有偽造文書、及偽造署
    押等違法情事，而抗告人另訴請確認相對人管理權不存在事
    件，業經原法院97年度訴字第162號民事判決相對人敗訴，
    足認相對人為不適格之管理人；又相對人對祭祀公業之管理
    基金完全不為公佈明細及使用狀況，相對人與其子均早已脫
    產不畏懼民、刑事訴追，正著手進行掏空祭祀公業之管理基
    金，本件爭執之法律關係，有防止發生重大之損害或避免急
    迫危險情事之必要，爰聲請定暫時狀態假處分，禁止相對人
    於兩造間上開確認管理權不存在事件確定前，行使管理人之
    職權，並願提供擔保以代釋明之不足等語。惟查：抗告人於
    原法院固提出祭祀公業派下員大會通知、會議紀錄、刑事偵
    查案件筆錄、及戶籍謄本等件為證，惟此乃抗告人聲請本件
    假處分之事由，即其與相對人間有上開爭執之法律關係存在
    ；至本件有何防止發生重大之損害、或避免急迫之危險、或
    有其他相類之情形，而有必要定暫時狀態處分之原因，抗告
    人僅泛言相對人對祭祀公業之管理基金完全不公佈明細及使
    用狀況，祭祀公業前所獲不當得利返還款疑似已遭相對人侵
    占花用，且相對人與其子早已脫產，正著手進行掏空祭祀公
    業管理基金云云，並未能提出任何可供法院即時調查之證據
    ，而可相信大概為真實者，自有未盡釋明之義務，已無足採
    ；況抗告人上開指摘相對人涉犯之刑事偽造文書、侵占、及
    背信等罪嫌，均經偵審機關為不起訴處分、及無罪判決確定
    ，有該處分書及判決書在卷可稽（見本院卷第34至42頁)，
    於形式上亦難認有為防止發生重大之損害、或避免急迫危險
    之情事，而有定暫時狀態處分之必要，足認抗告人本件聲請
    並不符合上開規定定暫時狀態處分之要件。至原法院97年度
    訴字第162號確認管理權不存在之訴，雖判決相對人敗訴，
    惟目前尚在本院99年度上字第167號事件審理中，然此亦與
    本件是否准予定暫時狀態處分之審酌要件無涉。抗告人既不
    能就本件定暫時狀態處分原因盡其釋明之義務，即無所謂釋
    明不足，而得依其陳明願供擔保，由法院命其供擔保後為暫
    時狀態假處分之餘地。原裁定以抗告人未釋明本件有其所主
    張之上開定暫時狀態之假處分，而駁回抗告人本件聲請，經
    核於法並無不合。抗告人猶以上由，提起本件抗告，為無理
    由，應予駁回。
四、依民事訴訟法第495條之1第1項、第449條第1項、第95條、
    第78條、第85條第1項前段，裁定如主文。
中    華    民    國    99    年    5     月    26    日
                民事第四庭    審判長法  官  陳蘇宗
                                    法  官  李寶堂
                                    法  官  張浴美
以上正本係照原本作成。
再為抗告應以適用法規顯有錯誤為理由。
如提起再抗告者應於裁定送達後10日內向本院提出抗告理由狀（
須按照他造人數附具繕本）並繳納抗告裁判費新臺幣1,000元，
同時委任律師或具有律師資格之關係人為代理人。
                                    書記官  阮正枝
中    華    民    國    99    年    5     月    26    日
                                                      Ｓ

司法院資訊處製作；財團法人民間司法改革基金會備份。
